【裁判字號】    97,上易,230
【裁判日期】    970618
【裁判案由】    恐嚇取財等
【裁判全文】
臺灣高等法院臺南分院刑事判決         97年度上易字第230號
上  訴  人
即  被  告  壬○○○
輔  佐  人  辛○○
上列上訴人因恐嚇取財等案件，不服臺灣台南地方法院97年度易
字第36號中華民國97年1月21日第一審判決（ 起訴案號：臺灣台
南地方法院檢察署96年度偵字第18131號 ），提起上訴，被告為
有罪陳述，本案行簡式審判程序，本院判決如下：
    主  文
上訴駁回。
    事  實
一、壬○○○與林金水、蒲明宏基於共同之犯意聯絡，意圖為渠
    等不法之所有，於民國（下同）96年 1月19日10時許，由壬○○○陪同佯裝病患之林金水至丙○○位在屏東縣九如鄉○○村○○路176號住處就診，並由蒲明宏匿伏在外，擔任接
    應及把風工作，林金水於就診後隨即倒地佯裝中風，壬○○○見狀立即向丙○○恫嚇稱：「你是沒有牌照的，這件事如
    果報警的話，對你會很不利！」，嗣蒲明宏即佯以林金水結
    拜小弟身分到場助勢並居中斡旋賠償金額，丙○○唯恐面臨
    刑罰追訴，於心生畏懼之情況下，被迫支付新台幣（下同）
    20萬元予蒲明宏作為賠償。
二、壬○○○與林金水、蒲明宏基於共同之犯意聯絡，意圖為渠
    等不法之所有，於96年1月31日14時許，由壬○○○陪同佯
    裝病患之林金水至丁○○所經營位在臺南縣玉井鄉○○路3
    號之「玉井齒科」就診，並由蒲明宏匿伏在外，擔任接應及
    把風工作，林金水於就診後藉機倒地佯裝中風，壬○○○見
    狀隨即在旁大聲呼喊：「怎麼會這樣.. 」，用以擾亂丁○○思緒並使丁○○陷於錯誤，嗣蒲明宏即佯以林金水結拜小
    弟身分到場助勢並居中斡旋賠償金額，丁○○為求息事，乃
    支付12萬元予蒲明宏作為賠償。
三、壬○○○與林金水、蒲明宏基於共同之犯意聯絡，意圖為渠
    等不法之所有，於96年2月7日11時許，由壬○○○陪同佯裝
    病患之林金水至乙○○所開設位在臺南縣歸仁鄉○○村○○○路181號之「 救安西藥房」購買成藥，並由蒲明宏匿伏在
    外伺機擔任接應及把風工作，林金水於服用藥物後隨即倒地
    佯裝中風，壬○○○見狀立即在旁大聲呼喊：「怎麼會這樣
    ..  」，用以擾亂乙○○思緒，嗣蒲明宏即佯以林金水結拜
    小弟身分到場助勢並居中斡旋賠償金額，乙○○因於案發時
    甫遭逢喪子之痛，遂再三央求蒲明宏同意降低賠償金額，惟
    蒲明宏不為所動，甚而向乙○○恫嚇稱：「如不照價支付，
    就要報警處理！」，致乙○○於心生畏懼之情況下，被迫支
    付20萬元予蒲明宏作為賠償。
四、壬○○○與林金水、蔡葉麗珠、真實姓名年籍不詳綽號「阿
    成」、「阿梅」之成年男子與女子共五人，基於共同之犯意
    聯絡，意圖為渠等不法之所有，於96年4月3日14時30分許，
    由蔡葉麗珠陪同佯裝病患之林金水至戊○○所開設位在屏東
    縣里港鄉○○路4之50號之「豐品牙床工作室」鑲嵌牙齒，
    另由壬○○○夥同真實姓名年籍不詳綽號「阿梅」、「阿成
    」之人匿伏在外伺機擔任接應及把風工作，林金水於服用藥
    物後隨即倒地佯裝中風，蔡葉麗珠見狀立即在旁大聲呼喊：
    「怎麼會這樣，該怎麼辦.. 」，用以擾亂戊○○思緒，嗣
    壬○○○即夥同「阿成」及「阿梅」分別佯以林金水友人及
    同居女友身分到場助勢並居中斡旋賠償金額，壬○○○於到
    場後，立刻質問戊○○稱：「你到底是用什麼藥給他吃，他
    有中風的紀錄，你不知道嗎？要怎麼處理你自己看著辦！」
    ，續而向戊○○恫嚇稱：「他（意指林金水）弟弟剛出獄不
    久，人很兇，看你要怎麼處理！」，並將持用之行動電話轉
    交予戊○○接聽，而「阿成」於通話時即向戊○○恫嚇稱：
    「我是流氓，我才剛剛關出來沒多久.. 」，戊○○因唯恐
    生命安全受到危害，於心生畏懼之情況下被迫支付16萬元予
    壬○○○作為賠償。
五、壬○○○與林金水、蒲明宏、蔡葉麗珠基於共同之犯意聯絡
    ，意圖為渠等不法之所有 ，於96年4月30日11時許，由蔡葉
    麗珠陪同佯裝病患之林金水至庚○○位在高雄縣美濃鎮○○
    街50之1號住處就診 ，由壬○○○夥同蒲明宏匿伏在外伺機
    擔任接應及把風工作，林金水於接受診療後隨即倒地佯裝中
    風，蔡葉麗珠見狀立即在旁大聲呼喊：「怎麼會這樣！怎麼
    會這樣.. 」 ，用以擾亂庚○○思緒，嗣壬○○○、蒲明宏
    即佯以林金水友人及結拜小弟身分到場助勢並居中斡旋賠償
    金額，蒲明宏於到場後，立刻向庚○○恫嚇稱：「你們要拿
    多少錢出來處理？」，並命庚○○支付10萬元作為和解金，
    庚○○唯恐遭受不測 ，於心生畏懼之情況下遂支付8萬元予
    蒲明宏作為賠償。
六、壬○○○與林金水、蒲明宏基於共同之犯意聯絡，意圖為渠
    等不法之所有，於96年5月10日10時許，由壬○○○陪同佯
    裝病患之林金水至甲○○位在屏東縣長治鄉○○路27號住處
    購買成藥，並由蒲明宏匿伏在外伺機擔任接應及把風工作，
    林金水於服用藥物後隨即倒地佯裝中風，壬○○○見狀立即
    在旁大聲呼喊：「怎麼會這樣.. 我怎麼對他家人交代.. 」
    ，用以擾亂甲○○思緒，並向甲○○恫嚇稱：「病人的乾弟
    弟，脾氣很不好，待會他到場會對你怎樣，我不清楚」，嗣
    蒲明宏到場助勢並要求甲○○支付20萬元做為賠償金，且恐
    嚇稱：「如不照價支付，就要報警處理！」，甲○○於心生
    畏懼之情況下遂支付3萬元予蒲明宏作為賠償。
七、壬○○○與林金水、蒲明宏基於共同之犯意聯絡，意圖為渠
    等不法之所有，於96年5月11日9時30分許，由壬○○○陪同
    佯裝病患之林金水至己○○所經營位在高雄縣湖內鄉○○路
    ○段354號之「勝雄西藥房」購買成藥，並由蒲明宏匿伏在外
    伺機擔任接應及把風工作，林金水於服用藥物後隨即倒地佯
    裝中風，壬○○○見狀立即在旁大聲呼喊：「怎麼會這樣..
    」，用以擾亂己○○思緒，嗣佯以林金水結拜小弟身分到場
    關切之蒲明宏與壬○○○，立刻要求己○○支付15萬元作為
    賠償金，並恫嚇稱：「如不照價支付，就要報警處理！」，
    己○○因心生畏懼遂將12萬元交付予蒲明宏作為賠償。
八、案經臺南市警察局第一分局報請台灣台南地方法院檢察署檢
    察官偵查起訴。
    理  由
一、認定犯罪所憑之證據及理由
（一）證人即共犯林金水之證述（見警卷16至22、25至27頁，偵
      查卷32至34頁）。
（二）證人即共犯蒲明宏之證述（見警卷34至36頁）。
（三）證人即被害人丙○○（見警卷41至43頁、偵查卷39至40頁
      ）、丁○○（見警卷46至47頁、偵查卷43至44頁）、乙○○（見警卷50至51頁、偵查卷47至48頁）、戊○○（見警
      卷55至56頁、偵查卷51至52頁）、庚○○（見警卷58至60
      頁、偵查卷66頁）、甲○○（見警卷63至64頁、偵查卷66
      頁）、己○○（見警卷67至68頁、偵查卷60至61頁）之證
      述。
（四）有被害人丙○○、戊○○、己○○被迫簽立之切結書及和
      解書各一份（見警卷43至45、56至58、69至71頁）、林金
      水救護紀錄表及就醫紀錄（見警卷71至77頁）、通話監察
      譯文三份（見警卷77至88頁）在卷可稽。
（五）上開犯罪事實，迭據被告於偵審中坦承不諱，被告並於本
      院審理時為認罪之答辯（見本院卷97年6月4日筆錄）。
二、論罪科刑之理由
（一）按「恐嚇取財與詐欺取財之區別，在於前者係施用使人心
      生畏怖之恐嚇手段，致被害人心生畏懼，明知不應交付財
      物而交付，後者則係施用詐術手段，使人陷於錯誤，誤信
      為應交付財物而交付。惟上開之恐嚇手段，常以虛假之事
      實為內容，故有時亦不免含有詐欺之性質，倘含有詐欺性
      之恐嚇取財行為，足使人心生畏懼時，自應僅論以高度之
      恐嚇取財罪，殊無再適用詐欺取財罪之餘地」；又「恐嚇
      之性質，不以違法為必要，雖屬合法之事，若以恐嚇要挾
      ，仍構成恐嚇取財罪。本件原判決既認定被告等以如不給
      錢，將向警方檢舉等語，恫嚇林明傳付款，能否謂被告等
      所犯僅止於詐欺而未涉及恐嚇取財，不無研求餘地」；又
      共同正犯之意思聯絡，不限於事前有所協定，其為行為當
      時基於相互之認識，以共同犯罪之意思參與者，亦無礙於
      共同正犯之成立。恐嚇取財之罪質，非不含有詐欺性，且
      恐嚇取財與詐欺，僅係取得財物之手段不同，而於圖得不
      法所有，以非法方法取得他人財物之點，兩者並無差異（
      最高法院30年上字第668號判例要旨 、84年度臺上字第19
      93號、 76年度臺上字第7178號、74年度臺上字第681號判
      決要旨參照）。準此，查被告壬○○○就犯罪事實二所為
      ，係犯刑法第339條第1項之詐欺取財既遂罪；而其就犯罪
      事實一、三至七所為，雖利用被害人未考領醫師執照而進
      行醫療行為之弱點，如被害人不同意和解即向警察機關檢
      舉等情為恫嚇，或者以客觀上疑似造成醫療糾紛之狀態，
      再以威脅之口氣恫嚇被害人必須賠償解決，否則可能遭受
      不測，所行恐嚇之手段雖含有詐欺性質，然依前開說明，
      仍構成同法第346條第1項之恐嚇取財既遂罪。又被告壬○○○與共犯林金水、蒲明宏，就犯罪事實一、二、三、六
      、七；被告壬○○○與共犯林金水、蒲明宏、蔡葉麗珠、
      真實姓名年籍不詳綽號「阿成」、「阿梅」之成年男子及
      女子，就犯罪事實四；被告壬○○○與共犯林金水、蒲明
      宏、蔡葉麗珠，就犯罪事實五，其等間各別有犯意聯絡與
      行為分擔，均應論以共同正犯。另被告壬○○○所犯前開
      七罪，犯罪時間相差十日或一月以上，犯罪地點亦不相同
      ，犯意亦屬各別，行為互殊，均應分論併罰。
（二）被告壬○○○就犯罪事實一至四所為之犯行，犯罪時間均
      係在96年4月24日以前，合於減刑條件 ，應均依中華民國
      96年罪犯減刑條例第2條第1項第3款、第7條規定減輕其刑
      ，並依同條例第11條之規定就其所犯前開得減刑之罪與不
      得減刑之罪定應執行之刑。
（三）原審依上開事證，適用前述法律，並審酌被告壬○○○素
      行尚可，為貪求不法利益，佯稱醫療糾紛，利用被害人擔
      憂、害怕之心態，輕易獲取和解金之犯罪手段，被害人若
      非未考領醫師執照卻有施行醫療行為之實，亦無令被告有
      機可乘之情，以及被告之智識程度、就本案之參與程度、
      分工模式、主從關係、所生危害、所得利益非微，迄未賠
      償被害人之損失以及犯後坦承犯行之態度等一切情狀，就
      被告壬○○○所犯如附表所示七罪，各處如附表所示之刑
      ，並定應執行刑為有期徒刑4年5月。經核認事用法均無不
      合，量刑亦屬妥當，被告上訴指摘原判決量刑過重，為無
      理由，應予駁回。
三、適用之法律：
    刑事訴訟法第368條。
本案經檢察官吳忠賢到庭執行職務。
中    華    民    國    97    年     6    月    18    日
                  刑事第三庭    審判長法  官  陳義仲
                                      法  官  宋明蒼
                                      法  官  蔡勝雄
以上正本證明與原本無異。
不得上訴。
                                      書記官  汪姿秀
中    華    民    國    97    年    6     月    18    日
附錄本案論罪科刑法條：
中華民國刑法第339條第1項
意圖為自己或第三人不法之所有，以詐術使人將本人或第三人之
物交付者，處5年以下有期徒刑、拘役或科或併科1千元以下罰金
。
中華民國刑法第346條第1項
意圖為自己或第三人不法之所有，以恐嚇使人將本人或第三人之
物交付者，處6月以上5年以下有期徒刑，得併科1千元以下罰金
。
 附表：被告所犯各罪
┌───┬─────┬─────────┬─────┬──────┐
│被  告│犯罪事實  │所犯罪名          │宣告之本刑│減刑後之刑  │
│      │          │                  │          │            │
├───┼─────┼─────────┼─────┼──────┤
│葉曾素│犯罪事實一│刑法第二十八條、第│有期徒刑壹│減為有期徒刑│
│霞    │          │三百四十六條第一項│年        │陸月        │
│      │          │共同恐嚇取財既遂罪│          │            │
│      │          │。                │          │            │
│      │          │                  │          │            │
│      ├─────┼─────────┼─────┼──────┤
│      │犯罪事實二│刑法第二十八條、第│有期徒刑拾│減為有期徒刑│
│      │          │三百三十九條第一項│月        │伍月        │
│      │          │之共同詐欺取財既遂│          │            │
│      │          │罪                │          │            │
│      ├─────┼─────────┼─────┼──────┤
│      │犯罪事實三│刑法第二十八條、第│有期徒刑壹│減為有期徒刑│
│      │          │三百四十六條第一項│年        │陸月        │
│      │          │之共同恐嚇取財既遂│          │            │
│      │          │罪                │          │            │
│      ├─────┼─────────┼─────┼──────┤
│      │犯罪事實四│刑法第二十八條、第│有期徒刑壹│減為有期徒刑│
│      │          │三百四十六條第一項│年        │陸月        │
│      │          │之共同恐嚇取財既遂│          │            │
│      │          │罪                │          │            │
│      ├─────┼─────────┼─────┼──────┤
│      │犯罪事實五│刑法第二十八條、第│有期徒刑拾│不適用      │
│      │          │三百四十六條第一項│月        │            │
│      │          │之共同恐嚇取財罪  │          │            │
│      │          │                  │          │            │
│      ├─────┼─────────┼─────┼──────┤
│      │犯罪事實六│刑法第二十八條、第│有期徒刑拾│不適用      │
│      │          │三百四十六條第一項│月        │            │
│      │          │之共同恐嚇取財既遂│          │            │
│      │          │罪                │          │            │
│      │          │                  │          │            │
│      ├─────┼─────────┼─────┼──────┤
│      │犯罪事實七│刑法第二十八條、第│有期徒刑壹│不適用      │
│      │          │三百四十六條第一項│年        │            │
│      │          │之共同恐嚇取財既遂│          │            │
│      │          │罪                │          │            │
└───┴─────┴─────────┴─────┴──────┘


司法院資訊處製作；財團法人民間司法改革基金會備份。
